【裁判字號】    94,中簡上,693
【裁判日期】    950118
【裁判案由】    背信
【裁判全文】
臺灣臺中地方法院刑事判決           94年度中簡上字第693號
公  訴  人 臺灣臺中地方法院檢察署檢察官
上  訴  人
即  被  告  丙○○
選任辯護人  楊淑琍律師
上  訴  人
即  被  告  甲○○
上列上訴人因背信案件，不服本院臺中簡易庭九十四年度中簡字
第二二二三號中華民國九十四年九月二十九日第一審簡易判決（
聲請簡易判決處刑書案號：臺灣臺中地方法院檢察署九十三年度
偵字第一００八四號、九十四年度偵緝字第三一七號），提起上
訴，本院管轄第二審之合議庭逕依通常程序為第一審判決如下：
    主    文
原判決撤銷。
丙○○、甲○○均無罪。
    理    由
一、聲請簡易判決處刑意旨略以：被告丙○○係安和資訊實習職
    場之負責人，被告甲○○則為該職場之會計。緣社團法人臺
    中縣盲人福利協進會（下稱臺中縣盲福協進會）辦理身心障
    礙者職業訓練電腦應用班，並於民國九十二年一月二十七日
    向行政院勞工委員會職業訓練局（下稱勞委會職訓局）申請
    補助經費，勞委會職訓局同意補助，於九十二年六月二十六
    日將上半期訓練費及膳食費新臺幣（下同）一百三十九萬八
    千七百元撥匯入臺中縣盲福協進會在臺灣銀行豐原分行開設
    之存款帳戶（帳號000000000000號），臺中縣
    盲福協進會則將該計劃之細節委由安和資訊實習職場辦理。
    被告丙○○指示被告甲○○於九十二年六月三十日向臺中縣
    盲福協進會要求撥付該筆款項，臺中縣盲福協進會遂於同日
    自前開帳戶中提款，並向臺灣銀行豐原分行申請簽發發票人
    為臺灣銀行之支票（支票號碼0000000號，發票日為
    九十二年六月三十日，金額為一百三十九萬八千七百元）一
    紙交付被告甲○○，被告甲○○則於同日在同分行開立存款
    帳戶（帳號000000000000號）以兌現該紙支票
    ，再轉帳至其所有板信商業銀行臺中分行帳戶（帳號000
    00000000000號），以備支出被告丙○○指示之
    支付明細。詎被告丙○○、甲○○為臺中縣盲福協進會處理
    事務，竟基於意圖為自己不法利益之犯意聯絡，未將前開臺
    中縣盲福協進會撥付之款項用於支應該計劃擬定之支出項目
    ，反由被告丙○○指示被告甲○○全數用以支付被告丙○○
    個人之借款、信用卡消費款、被告甲○○之健保費、修車費
    等費用，且未取得支出憑據供臺中縣盲福協進會向勞委會職
    訓局提報核銷，而為違背其任務之行為，勞委會職訓局因屢
    向臺中縣盲福協進會催請提報單據核銷無著，臺中縣盲福協
    進會因而有被催討原撥付款項之虞，並影響臺中縣盲福協進
    會日後向勞委會職訓局申請補助辦理訓練計劃之順利，致生
    損害於臺中縣盲福協進會之利益；因認被告丙○○、甲○○
    共同涉有刑法第三百四十二條第一項之背信罪嫌云云。
二、按犯罪事實應依證據認定之，無證據不得認定犯罪事實。又
    不能證明被告犯罪者，應諭知無罪之判決，刑事訴訟法第一
    百五十四條第二項、第三百零一條第一項前段分別定有明文
    。又刑事訴訟制度受「倘有懷疑，則從被告之利益為解釋」
    、「被告應被推定為無罪」原則所支配，故得為訴訟上證明
    者，無論為直接或間接證據，須客觀上於吾人一般社會生活
    經驗均不致有所懷疑，而達於確信之程度者，且除認定被告
    犯罪之外，無從本於同一事證為其他有利於被告之合理推斷
    ，始可據為有罪之認定，倘其證明尚未達於確信之程度，而
    有合理可疑存在時，即難據對被告為不利之認定，換言之，
    在「法律判斷」上，即不能為被告有罪之認定。
三、檢察官認上訴人即被告（下稱被告）丙○○、甲○○共同涉
    有前開背信罪嫌，無非以前述事實業經告訴代理人黃阿平指
    訴歷歷，並有告訴人臺中縣盲福協進會向勞委會職訓局申請
    補助函、勞委會職訓局同意補助函、催請辦理核銷函、告訴
    人與被告甲○○前述帳戶之往來明細、被告丙○○出具予告
    訴人之收據、書立予被告甲○○代支付款項之委託書等附卷
    可稽。且按私人團體受政府補助撥款辦理訓練，理當依計劃
    之用款項，並檢據核銷，被告丙○○、甲○○卻於取得告訴
    人所交付勞委會職訓局撥付之補助款後，未依告訴人擬定之
    計劃支應，反用於支付被告丙○○之個人借款、信用卡款等
    與電腦應用班無關之支出，且未交付憑據供告訴人辦理核銷
    ，告訴人因而有遭勞委會職訓局催討之虞，並已足影響告訴
    人日後順利申辦訓練補助，顯致生損害於告訴人之利益為其
    主要論據。惟訊據被告丙○○、甲○○均堅詞否認有何背信
    犯行，被告丙○○辯稱：告訴人與安和資訊實習職場合作辦
    理身心障礙者職業訓練電腦應用班，並向勞委會職訓局申請
    補助經費，安和資訊實習職場雖於九十二年六月十九日始獲
    准補助上半期訓練費及膳食費一百三十九萬八千七百元，然
    該電腦應用班卻早於九十二年三月間即已開始籌辦，並於同
    年四月起正式開始訓練，該班應給予學員之訓練費及膳食費
    部分已由伊先行墊支，是伊支領前揭獲准補助之訓練費及膳
    食費一百三十九萬八千七百元，本係依法可得主張之權利，
    伊於先行墊支後，縱將嗣後領得之補助款用於支付個人開銷
    ，主觀上亦無意圖為不法之利益可言。再伊已依照與告訴人
    之約定開設電腦應用班，並實際從事訓練，僅因事後疏未提
    出憑證予告訴人以向勞委會職訓局辦理核銷，亦難謂其有違
    背其任務之行為。況告訴人雖指稱因伊未能提供單據核銷，
    致勞委會職訓局要求告訴人歸還補助款，且日後告訴人可能
    因之無法再獲補助，但仍未具體指出於本件實際所受損害之
    利益為何，是伊所為在在均與刑法背信罪之構成要件不合，
    伊確無公訴人所指之背信犯行等語；被告甲○○則以：安和
    資訊實習職場向告訴人承攬開辦電腦應用班，係為自己處理
    事務，其等與告訴人間並無委任關係，已與背信罪所謂之為
    他人處理事務之構成要件未能該當。另安和資訊實習職場雖
    未全程辦完訓練，但已履行部分義務，所取得之補助款亦與
    履行部分義務所支出之費用相當，難謂獲有不法利益。況其
    已於九十二年七月四日離職，且辦理業務交接，安和資訊實
    習職場嗣後未能提供單據供告訴人向勞委會職訓局辦裡核銷
    ，亦與伊無關，自不能率斷其有與被告丙○○共犯背信罪行
    等語置辯。
四、經查：
（一）按刑法第三百四十二條第一項所稱之背信罪，係以為他人
      處理事務為其構成要件，換言之，須當事人間有委任關係
      存在始足當之，如該事務本屬行為人自己之事務，即不生
      背信問題，是行為人所處理者為自己之事務，雖對他人負
      有某種法律上之義務，仍非屬刑法上之背信罪。如承包建
      築房屋，為民法上之承攬契約，行為人雖負有為他人完成
      建築房屋之義務，惟其所處理者仍為自己之事務，縱未完
      成而致他人受有財產上之損害，僅屬民事賠償責任，與刑
      法之背信罪無涉（最高法院五十年台上字第一五八號判例
      參照）。而按承攬者，謂當事人約定，一方為他方完成一
      定之工作，他方俟工作完成，給付報酬之契約，相對於當
      事人約定一方委託他方處理事務，他方允為處理之委任契
      約者，承攬契約目的為完成工作，而委任契約則僅以處理
      事務為目的，本件告訴人臺中縣盲福協進會辦理身心障礙
      者職業訓練電腦應用班，並於九十二年一月二十七日向勞
      委會職訓局申請補助經費，勞委會職訓局同意補助，告訴
      人嗣即將該電腦應用班訓練計劃之細節交由被告丙○○所
      開設之安和資訊實習職場辦理等情，業據告訴代理人黃阿
      平指陳甚詳，並為被告丙○○、甲○○所不爭，復有告訴
      人九十二年一月（九二）中社盲字第九二０一０八一號函
      附之訓練計畫等資料、勞委會職訓局九十二年三月四日職
      特字第０九二０００五六三一號函在卷可稽（見偵字卷第
      一二一頁至第一四六頁、第一七一頁至第一七二頁），告
      訴人與安和資訊實習職場雖未訂立書面契約，然綜觀前開
      訓練計畫等資料，前開電腦應用班相關場地、設備、師資
      及學員食宿費，概由安和資訊實習職場負責，告訴人僅負
      責向勞委會職訓局申請補助而交付予安和資訊實習職場，
      易言之，安和資訊實習職場承辦前開電腦應用班，係以一
      定工作之完成為目的（完成身心障礙者電腦應用之職業訓
      練），告訴人並未介入或予以個案具體指示，是告訴人與
      安和資訊實習職場間之關係應予定性為民法上之承攬契約
      ，被告丙○○、甲○○所屬之安和資訊實習職場辦理前述
      電腦應用班，係執行本身之工作行為，難謂係為告訴人處
      理事務，揆諸前揭之說明，即與刑法背信罪之構成要件顯
      然不符。況背信罪之構成，行為人必須係為他人之利益而
      處理本人與第三人間外部之財產事務，而該事務之處理足
      以影響本人私法上權利義務關係之得喪變更時，行為人違
      背本人意思且致生損害於本人對第三人財產或其他利益時
      ，始得成立；若未限縮背信罪之構成要件於「處理對第三
      人外部關係之財產事務」，廣義地將所有對於他人之任務
      有所違背之行為，均納入背信罪處罰對象範圍內，則一般
      私法上債務不履行之行為均有成立背信罪之虞。本件告訴
      人為身心障礙者之職務訓練，向勞委會職訓局申請補助（
      此應屬公法上之國家福利行為），開辦電腦應用班，並交
      由被告丙○○設立之安和資訊實習職場籌設，被告辦理電
      腦應用職業訓練，已難謂係處理告訴人與勞委會職訓局間
      外部之財產事務，且無關於告訴人私法上權利義務關係之
      得喪變更，亦難遽以刑法之背信罪相繩。
（二）再按「刑法第三百四十二條之背信罪，除有致生損害於本
      人財產或其他利益之事實外，並以行為人具有圖利自己或
      第三人或損害本人利益之意思為構成要件，此項犯意既屬
      於構成犯罪事實之一部，自應依證據認定，不能僅以客觀
      上發生損害本人利益之事實，遽推定其有前項犯意。」「
      刑法第三百四十二條第一項之背信罪，必須違背任務之行
      為，具有為圖取不法利益，或圖加不法損害之意思，為構
      成要件，若本人利益之受損害，乃基於正當原因，並非不
      法，則因缺乏犯罪意思要件之故，即難律以本罪。」「刑
      法第三百四十二條第一項之背信罪，須係為他人處理事務
      ，意圖為自己或第三人不法之利益，或損害本人之利益，
      而為違背其任務之行為，致生損害於本人之財產或其他利
      益為構成要件。」最高法院分別著有二十六年上字第一二
      四六號判例、五十三年臺上字第二四二九號判例及八十六
      年度臺上字第二四四八號判決可資參照。準此說明，背信
      罪之構成，行為人除客觀上有違背任務之行為外，主觀上
      亦須有圖取不法利益或圖加不法損害之意思，始足當之。
      本件姑不論被告丙○○、甲○○未提供單據辦理核銷程序
      ，是否即係所謂之違背任務之行為，畢竟被告二人已有依
      約開辦電腦應用班，提供學員電腦應用職業訓練，被告丙
      ○○、甲○○籌設之前揭電腦應用班係於九十二年三月二
      十一日即行開課，此後至同年九月間因故停課為止，被告
      丙○○均有按月給付受訓學員住宿、交通補助費、膳食費
      及生活津貼，是在被告丙○○於九十二年六月三十日受領
      經由告訴人向勞委會職訓局申請之補助一百三十九萬八千
      七百元之前，前開訓練費用均係由被告丙○○先行墊支等
      情，已據證人即受訓學員黃伊篡之母林玉琴於本院審理時
      到庭證述甚詳（見本院卷第六０頁至第六二頁、第六九頁
      ），並提出前開費用之印領清冊多份附卷以資憑佐（見本
      院卷第七一頁至第一０六頁），是被告丙○○、甲○○嗣
      後支領勞委會職訓局核撥之補助金，並自行分配運用，以
      之處理個人債務，並無圖取不法利益之可言。且其後被告
      丙○○、甲○○雖未提供單據俾便告訴人向勞委會職訓局
      辦理核銷手續，此於程序上縱或有所疏失，但亦乏具體事
      證足認被告二人此違失在主觀上有故意致告訴人遭受損害
      之動機或意圖，被告丙○○、甲○○主觀上既乏不法意圖
      ，公訴人遽認被告丙○○、甲○○所為涉犯刑法背信罪嫌
      ，亦嫌速斷。
（三）承前各節所陳，被告丙○○、甲○○籌設系爭電腦應用班
      ，難謂係為告訴人臺中縣盲福協進會處理事務，被告二人
      主觀上亦無為自己不法利益或損害告訴人本人利益之意圖
      ，應不符合背信之構成要件，是自不得僅以被告丙○○、
      甲○○支領勞委會職訓局核撥之補助費用後，疏未提供單
      據令告訴人辦理核銷手續，即認被告二人涉有背信罪嫌。
      此外，復查無其他積極之證據足證被告丙○○、甲○○確
      有公訴人所指之背信情事，既不能證明被告二人犯罪，依
      首揭刑事訴訟法之規定，自應對被告丙○○、甲○○均為
      無罪判決之諭知。
五、原簡易判決疏未詳究上情，對被告丙○○、甲○○遽予論罪
    科刑，自非允洽，被告丙○○、甲○○上訴意旨指摘原判決
    不當，為有理由。又檢察官聲請簡易處刑之案件，法院於審
    理後，認應為無罪判決之諭知者，應適用通常程序審判之，
    刑事訴訟法第四百五十二條、第四百五十一條之一第四項但
    書第三款定有明文，是本院管轄第二審之合議庭自應將原判
    決撤銷，改依通常程序為第一審諭知被告無罪之判決。
據上論斷，應依刑事訴訟法第四百五十五條之一第一項、第三項
、第四百五十二條、第三百六十九條第一項前段、第三百六十四
條、第三百零一條第一項，判決如主文。
本案經檢察官乙○○到庭執行職務。
中    華    民    國    95    年    1     月    18    日
                  刑事第四庭  審判長法  官  劉錫賢
                                    法  官  陳如玲
                                    法  官  陳思成
上正本證明與原本無異。
如不服本判決，應於收受送達後10日內向本院提出上訴書狀，上
訴於臺灣高等法院臺中分院（須附繕本）。
                                    書記官  王嘉麒
中    華    民    國    95    年    1     月    18    日


司法院資訊處製作；財團法人民間司法改革基金會備份。
